【裁判字號】    97,上訴,457
【裁判日期】    970618
【裁判案由】    誣告
【裁判全文】
臺灣高等法院臺南分院刑事判決         97年度上訴字第457號
上  訴  人  臺灣臺南地方法院檢察署檢察官
被      告  乙○○
被      告  甲○○
選任辯護人  黃文旭律師
上列上訴人因被告誣告案件，不服臺灣台南地方法院96年度訴字
第1373號中華民國97年2月29日第一審判決（ 起訴案號：臺灣台
南地方法院檢察署96年度偵字第1337號），提起上訴，本院判決
如下：
    主  文
上訴駁回。
    理  由
一、公訴要旨：
（一）起訴事實：被告乙○○自民國（下同）84、85年間起，即
      與有配偶之甲○○有不正常之男女關係並曾同居。迨94年
      3月24日下午3時30分許，台灣台南地方法院審理93年度訴
      字第1362號民事侵權行為損害賠償案件，證人詹昇能與告
      訴人即證人丙○○夫妻二人，在該案出庭作證時，證稱：
      被告乙○○與被告甲○○有同居、通姦之不正常關係等語
      。被告乙○○明知證人詹昇能與丙○○所為證言為真實，
      並無毀損其名譽情事，竟於94年9月6日具狀向臺灣臺南地
      方法院檢察署提出告訴，誣指證人詹昇能、丙○○係故意
      毀損其名譽而為前揭不實證言，均涉有刑法第310條第1項
      之誹謗罪嫌云云，經臺灣臺南地方法院檢察署以94年度他
      字第3040號及94年度偵字第14607號妨害名譽案偵查 ，被
      告甲○○於94年10月25日上午11時10分許，因上開妨害名
      譽案件在臺灣臺南地方法院檢察署出庭具結作證，陳稱：
      伊未與乙○○同居，亦未與郭女交往等語。嗣經檢察官查
      明被告乙○○之指訴及被告甲○○之證詞均與事實不符，
      而就前揭妨害名譽案為不起訴處分確定。
（二）起訴法條：被告乙○○涉犯刑法第169條第1項之誣告罪嫌
      、被告甲○○涉犯刑法第168條之偽證罪嫌。
（三）起訴證據：
    １證人陳玉秀、陳麗華於臺灣臺南地方法院檢察署94年度他
      字第3040號及94年度偵字第 14607號妨害名譽案偵查中之
      證述。
    ２被告乙○○及甲○○書寫之悔過書各一份。
    ３被告乙○○於94年9月6日向臺灣臺南地方法院檢察署提出
      之刑事告訴狀影本一份。
    ４被告甲○○於臺灣臺南地方法院檢察署94年度他字第3040
      號妨害名譽案94年10月25五日偵查庭中所為之證述。
二、本院之判斷
（一）按犯罪事實應依證據認定之，無證據不得認定犯罪事實；
      不能證明被告犯罪或其行為不罰者，應諭知無罪之判決，
      刑事訴訟法第154條第2項、第301條第1項分別定有明文。
      次按事實之認定，應憑證據，如未能發現相當證據，或證
      據不足以證明，自不能以推測或擬制之方法，以為裁判之
      基礎；又認定犯罪事實所憑之證據，雖不以直接證據為限
      ，間接證據亦包括在內，然而無論直接或間接證據，其為
      訴訟上之證明，須於通常一般之人不致有所懷疑，而得確
      信其為真實之程度者，始得據為有罪之認定；再認定不利
      於被告之事實，須依積極證據，苟積極證據不足為不利於
      被告事實之認定時，即應為有利於被告之認定，更不必有
      何有利之證據（最高法院40年台上字第86號、76年台上字
      第4986號及30年上字第816號判例意旨參照 ）。況刑事訴
      訟法第161條第1項亦規定，檢察官就被告犯罪事實，應負
      舉證責任，並指出證明之方法，是檢察官對於起訴之犯罪
      事實，應負提出證據及說服之實質舉證責任，倘其所提出
      之證據，不足為被告有罪之積極證明，或其指出證明之方
      法，無從說服法院以形成被告有罪之心證，基於無罪推定
      之原則，自應為被告無罪判決之諭知（最高法院92年度台
      上字第128號著有判例參照）。又按誣告罪之成立以意圖
      他人受刑事處分或懲戒處分，而為虛偽之告訴告發報告者
      為要件；所謂虛偽係指明知無此事實故意捏造而言，若告
      訴人誤認有此事實或以為有此嫌疑，自不得指為虛偽，即
      難科以本罪；亦即，誣告罪之成立，須其申告內容完全出
      於憑空捏造，若所告尚非全然無因，祇因缺乏積極證明致
      被誣告人不受訴追處罰者，尚難遽以誣告論罪（最高法院
      40年台上字第88號判例、83年度台上第5140號判決意旨參
      照）。又刑法第168條偽證罪之構成要件，係以於執行審
      判職務之公署或於檢察官偵查時對於案情有重要關係之事
      項，供前或供後具結，而為虛偽之陳述為要件，所謂虛偽
      之陳述，係指與案件之真正事實相悖，而足以陷偵查或審
      判於錯誤之危險者而言（最高法院69年台上字第2427號判
      例參照）。
（二）訊據被告乙○○坦承向臺灣臺南地方法院檢察署提出對證
      人詹昇能、丙○○涉及妨害名譽罪嫌之告訴，被告甲○○
      坦承於上開妨害名譽案件，在偵查中到庭具結證述上情等
      事實，惟堅詞否認有何誣告及偽證犯行，被告乙○○辯稱
      ：證人詹昇能、丙○○在民事庭時證稱伊跟被告甲○○有
      不正常的同居關係，但證人詹昇能、丙○○都是以猜測，
      甚至捏造事實誣陷，伊於90年間非常迷宗教信仰，就到證
      人詹昇能、丙○○主持之聖賢堂修道，當時被告甲○○已
      住在聖賢堂，如伊住處有被告甲○○之衣物，伊自行回去
      收拾即可，何需證人詹昇能、丙○○及其信徒前去清掉，
      伊沒有誣告證人詹昇能、丙○○等語；被告甲○○辯稱：
      伊確於94年10月25日偵查庭時，證稱伊未與被告乙○○同
      居，亦未與被告乙○○交往，至於伊在聖賢堂修道所書寫
      之自白書，乃係受師父即證人詹昇能、師母即證人丙○○
      之脅迫所書寫，並非事實，嗣後，伊於92年間逃離聖賢堂
      ，證人詹昇能、丙○○就指使信徒對伊提出諸多不實告訴
      ，但均經檢察官為不起訴處分，此外，偵查檢察官並未告
      知伊得拒絕證言，該次具結應不具效力等語。
（三）經查：
    １證人即被告乙○○先夫之大姐郭美蘭於原審審理時，具結
      證稱：「（問：乙○○先生過世前，你和郭美香、郭怡如
      、郭文榮在年節、假日、平常是否常到乙○○新營家裡？
      ）是的；（問：會不會住在乙○○新營家裡？）偶爾會；
      （問：你是否知道你父親也有家裡的鑰匙？）有，我曾經
      陪我爸爸回去乙○○家裡；（問：乙○○先生過世前後，
      家裡一些用品，有無不一樣的地方，或發現異常？）沒有
      ；（問：在新營家裡有無看過甲○○東西，或可疑東西？
      ）沒有看過；（問：你說你弟弟過世之後，你跟你父親去
      過乙○○住處時，有無進入乙○○房間？）我有進去，我
      爸爸沒有；（問：乙○○先生過世後，你跟你父親去乙○○家裡，是否會通知乙○○要過去？）有時候會，有時候
      不會，因為爸爸有鑰匙；（問：你是否知道聖賢堂的人在
      九十一年六、七月到我家清理東西？）我知道，而且我有
      一起去，因為詹昇能說我弟媳婦家裡陰氣很重，要把家裡
      全部衣物帶回去聖賢堂由神佛去除陰氣要淨化；（問：那
      些聖賢堂同行的人有無進去乙○○房間清理？）沒有，只
      有我跟郭美香、乙○○進去房間整理，其他那些人在客廳
      看經書；（問：聖賢堂的人沒有幫忙動手清理？）沒有」
      等語在卷（見原審卷184至190頁）；證人即被告乙○○先
      夫之二姐郭美香，於原審審理時亦具結證稱：「（問：你
      是否知道你父親也有家裡的鑰匙？）有；（問：乙○○先
      生過世前後，家裡一些用品，有無不一樣的地方，或發現
      異常？）沒有；（問：你在我家裡有無看過甲○○東西，
      或可疑的東西？）沒有看過；（問：乙○○住的地方，你
      爸爸也住在那裡？）我爸爸有時候會到乙○○家裡住，有
      時候也會到我家裡住；（問：你去乙○○房間是否會打開
      衣櫥擺設？）會，我要進入浴室時，我要打開衣櫥，因為
      浴室在衣櫥旁；（問：打開衣櫥是否會去看裡面擺設？）
      衣櫥打開就一目瞭然；（問：聖賢堂到乙○○家裡整理過
      程，請你敘述？）詹昇能在九十一年六月間打坐時，感應
      到乙○○住處陰氣很重，他必須去幫忙，叫我跟乙○○聯
      絡時間，要帶一些衣物回去聖賢堂淨化；（問：是帶了哪
      些人的衣物？）帶乙○○及她小孩以及她先夫過世前衣物
      ；（問：有哪些人幫忙整理？）是由我打包，一些師姊都
      帶經書去看以及抄經書，郭美蘭也有參與打包，最後五件
      打包都是由我處理拿回聖賢堂淨化；（問：你在打包過程
      中，是否有看到不屬於乙○○及其先生的東西？）沒有」
      等語（見原審卷191至195頁）；證人即被告乙○○先夫之
      胞妹郭芳汝（原名郭怡如）於原審審理時，亦具結證稱：
      「（問：在你哥哥過世前，妳及妳大姐、二姐是否經常回
      娘家？）過年的時候都會回去，有時我回高雄也會順路去
      新營的娘家；（問：妳哥哥過世後是否亦是如此？）是的
      ；（問：妳哥哥過世後，妳到家裡來的時候有無發現家裡
      的東西與妳哥哥過世前不同或有他人的物品？）哥哥過世
      後，妳家中的擺設沒有大變動，也沒有發現別人的東西；
      （問：九十一年六、七月間，聖賢堂的人去妳哥哥及大嫂
      住處清理東西時，當時妳有無在場？）有，我們去的時候
      ，我一開始都坐在餐桌那邊抄經書；（問：當時妳有無幫
      他們打包東西？）我沒有參與打包，是我姐姐她們打包；
      （問：聖賢堂的人有無參與打包？）沒有，師父及帶去的
      人在沙發那邊，我們沒有進房間，進房間的只有我姐姐她
      們」等語（見原審卷235至236頁）。則依證人郭美蘭、郭
      美香、郭芳汝前開互核相符之證述，渠等於被告郭美蘭之
      先夫過世後，每逢過年、節日會與父親回娘家即被告郭美
      蘭之新營住處居住，平常亦不定時會回娘家，甚且渠等父
      親仍擁有該處之鑰匙，隨時即可進入該住處，如被告郭美
      蘭確實與被告甲○○於上址住處有同居之事，當容易為證
      人郭美蘭、郭美香、郭芳汝所發現，而證人郭美蘭、郭美
      香、郭芳汝又係被告乙○○先夫之姊妹，倘渠等不定期至
      被告乙○○家中居住，確實發現被告甲○○之物，而認被
      告乙○○、甲○○有不正常同居關係，衡情，當無出言袒
      護之理，故證人郭美蘭、郭美香、郭芳汝之證言，應堪採
      信，準此，證人郭美蘭、郭美香、郭芳汝於本院審理時，
      均一致證稱並未在被告乙○○住處發現他人物品，屋內擺
      設亦未有大改變，且證人郭美蘭、郭美香、郭芳汝於九十
      一年六、七月間，隨同證人即聖賢堂神壇之負責人詹昇能
      、丙○○及其信徒等人，前往被告乙○○上址住處，證人
      郭美蘭、郭美香並進入被告乙○○之房間內整理衣物，亦
      未發現有外人之衣物或物品等情無訛，則被告乙○○供稱
      伊未與被告甲○○同居等語，非無可採。
    ２證人詹昇能、丙○○、陳玉秀、陳麗華於原審審理時，分
      別證稱渠等曾於九十一年六、七月間前往被告乙○○房間
      打包被告甲○○之衣物，因而認被告二人有不正常同居關
      係云云，然查，證人詹昇能、丙○○偕同信徒即證人郭美
      蘭、郭美香、郭芳汝、陳玉秀、陳麗華於九十一年六、七
      月間前往被告乙○○住處整理衣物時，斯時僅有證人郭美
      蘭、郭美香與被告乙○○進入房間內整理，證人詹昇能、
      丙○○、郭芳汝、陳玉秀、陳麗華等人均僅於客廳看經書
      或抄寫經書，並未進入被告乙○○房間整理衣物一節，業
      據被告乙○○供明在卷，且據證人郭美蘭、郭美香、郭芳
      汝前揭證述屬實，則證人詹昇能、丙○○、陳玉秀、陳麗
      華於本院審理時，證稱渠等曾於九十一年六、七月間進入
      被告乙○○房間整理被告甲○○之衣物云云，是否真實可
      信，已非無疑。
    ３又證人丙○○於原審審理時證稱：「（問：為何到乙○○
      家裡清東西？）是乙○○叫我們去清甲○○的東西；（問
      ：你如何判斷乙○○家裡衣服是甲○○東西？）看起來是
      甲○○的衣服。因為乙○○跟我們講說那是甲○○的衣服
      和資料，才叫我們把它清掉；（問：你們把東西清理後，
      是搬到哪裡去？）拿回去聖賢堂給甲○○；（問：你們當
      時把東西拿給甲○○時，他有無表示什麼？）他當時沒有
      否認那些東西不是他的」云云（見原審卷164、166頁）；
      證人詹昇能於原審審理時證稱：「（問：有無從其他方式
      讓你知道他們有同居不正常關係？）甲○○閉關過程中，
      乙○○拜託我們去她家裡把甲○○所有內衣褲，所有的東
      西清理出來把東西丟掉；（問：你清理那些東西，搬去何
      處？）我交給我太太去處理；（問：你太太如何處理？）
      我太太照乙○○的意思，有的拿去燒掉，有的拿去丟掉」
      云云（見原審卷169、172頁），此依證人丙○○及詹昇能
      前開所述，渠等至被告乙○○家中整理被告甲○○之衣物
      後，究係將之交給被告甲○○，抑或丟棄燒毀一事，彼此
      證稱已有不一，已難憑信；況證人郭美蘭於原審亦證稱其
      將在被告乙○○住處整理之衣物，帶回聖賢堂淨化後，即
      將該些衣物以包裹寄回給被告乙○○等語在卷，並提出包
      裹收據一紙為證（見原審卷192、203頁），益徵證人詹昇
      能、證人丙○○前揭證稱渠等至被告乙○○家中整理被告
      甲○○之衣物後，即帶回聖賢堂給被告甲○○抑或丟棄燒
      毀云云，顯有疑問；此外，經詢之證人詹昇能、丙○○、
      陳玉秀、陳麗華如何判斷渠等前往被告乙○○住處整理之
      衣物，係屬被告甲○○所有一節，渠等均證稱：「因為乙○○跟我們講說那些是甲○○的東西，我們才把它清掉」
      云云（見原審卷164、172、178、182頁），然此業為被告
      乙○○否認在卷（見原審卷167頁 ），縱認渠等四人確有
      進入被告乙○○房間幫忙整理衣物，然渠等既然無從判斷
      其中是否有被告甲○○之衣物，如何遽以推認被告二人有
      於該處同居之情，此外，復無其他證據證明渠等所證係真
      實，則渠等四人上開所證受被告乙○○之委託而至其家中
      整理被告甲○○衣物云云，尚非無疑。
    ４再證人丙○○、陳玉秀、陳麗華等人，先後自九十三年起
      至九十五年間，分別對被告甲○○、乙○○提起多起告訴
      ，嗣均經檢察官為不起訴處分確定在案一節，詳如下述：
      1.證人陳玉秀於九十三年間對被告甲○○、乙○○提出詐
      欺等告訴，經臺灣臺南地方法院檢察署檢察官以九十三年
      度偵字第四０四七號、九十四年度偵字三一四號為不起訴
      處分，復聲請再議，經臺灣高等法院臺南分院檢察署以九
      十四年度上聲議字第三五八號駁回確定；2.證人陳玉秀於
      九十三年間，對被告甲○○提出妨害自由告訴，經臺灣屏
      東地方法院檢察署檢察官以九十三年度偵字第四六三六號
      為不起訴處分確定；3.證人陳麗華、陳玉秀於九十三年間
      ，對被告甲○○提出妨害名譽告訴，經臺灣屏東地方法院
      檢察署檢察官以九十三年度偵字第四六三七號為不起訴處
      分，復聲請再議，經臺灣高等法院高雄分院檢察署以九十
      五年度上聲議字第一一五號駁回確定；4.證人丙○○於九
      十四年間，對被告甲○○、乙○○提出妨害名譽告訴，經
      臺灣屏東地方法院檢察署檢察官以九十四年度偵字第四四
      ００號為不起訴處分，復聲請再議，經臺灣高等法院高雄
      分院檢察署以九十五年度上聲議字第一０四九號駁回確定
      ；5.證人丙○○於九十四年間，對被告甲○○提出妨害名
      譽告訴，經臺灣屏東地方法院檢察署檢察官以九十四年度
      偵字第一七一三號為不起訴處分確定；6.證人丙○○於九
      十五年間，對被告甲○○提出誣告告訴，經臺灣屏東地方
      法院檢察署檢察官以九十五年度偵字第二０九五號為不起
      訴處分，復聲請再議，經臺灣高等法院高雄分院檢察署以
      九十五年度上聲議字第八九八號駁回確定；7.證人丙○○
      於九十五年間，提被告甲○○妨害名譽之告訴，經臺灣屏
      東地方法院檢察署檢察官以九十五年度偵續字第二三號為
      不起訴處分確定，此有本院依職權調取之不起訴處分書十
      一件在卷可憑，顯見證人丙○○、陳玉秀、陳麗華長期以
      來，即對被告二人提出諸多告訴，嗣經不起訴處分確定，
      可徵證人丙○○、陳玉秀、陳麗華與被告二人間，早已有
      怨隙，是渠等前開對於被告乙○○、甲○○所為不利之瑕
      疵證訴，自難以遽信。
    ５再者，觀諸卷附公訴人舉被告乙○○、甲○○於聖賢堂書
      寫之悔過書內容，前後所述事實反覆不一，且用語又參雜
      諸多宗教色彩語氣，此與一般人於正常心境下所書寫之書
      信，迥然有異，則被告乙○○、甲○○雖不否認書寫悔過
      書，但均供稱係受證人詹昇能、丙○○脅迫而寫一節，似
      非無據。縱認該自白書之內容為真正，亦難單憑該自白書
      做為認定被告乙○○、甲○○有同居事實之依據。是公訴
      人以該自白書之內容係真實，資為被告乙○○、甲○○有
      同居事實之依據，自非可採。
    ６從而，被告乙○○對於證人詹昇能、丙○○之前揭妨害名
      譽告訴案件，雖經檢察官以無積極證據證明為由，而為不
      起訴處分確定，然本院綜合全案事證，並無證據可認被告
      乙○○所訴之事係完全出於憑空捏造，其所訴事實尚非全
      然無因，難認被告乙○○有何誣告之故意，職此，被告甲○○因上開妨害名譽案件於偵查中陳稱：「伊未與乙○○
      同居，亦未與郭女交往」等語，亦難認有為虛偽證言之情
      事，自不能僅憑證人詹昇能、證人丙○○之前揭妨害名譽
      案件經不起訴處分確定，即遽認被告乙○○、甲○○有虛
      構誣告、偽證之故意，而以誣告罪、偽證罪相繩。
    ７末按刑事訴訟法第181條規定 ：「證人恐因陳述致自己或
      與其有前條第一項關係之人受刑事追訴或處罰者，得拒絕
      證言」，此項規定旨在免除證人陷於抉擇控訴自己或與其
      有一定身分關係之人犯罪，或因陳述不實而受偽證之處罰
      ，或不陳述而受罰鍰處罰等困境；證人此項拒絕證言權與
      被告之緘默權同屬不自證己罪之特權，為確保證人此項權
      利，民事訴訟法第307條第2項及刑事訴訟法第186條第2項
      均規定法官或檢察官有告知證人得拒絕證言之義務；如法
      官或檢察官未踐行此項告知義務，而逕行告以具結之義務
      及偽證之處罰，並命朗讀結文後具結，將使證人陷於前述
      抉擇困境，無異侵奪證人此項拒絕證言權，有違證人不自
      證己罪之原則，該證人於此情況下所為之具結程序即有瑕
      疵，為貫徹上述保障證人權益規定之旨意，自應認其具結
      不生合法之效力，縱其陳述不實，亦不能遽依偽證罪責論
      擬（最高法院97年台上字第265號判決意旨 ）。查本件台
      灣台南地方法院檢察署檢察官於九十四年十月二十五日在
      被告乙○○對於證人詹昇能、丙○○提出之妨害名譽案件
      中（九十四年度他字第三０四０號），令被告甲○○以證
      人身分作證，並就被告甲○○有無與被告乙○○同居之事
      實加以訊問，而上述同居事實之有無，涉及被告甲○○是
      否涉犯通姦罪犯行，顯有使被告甲○○受刑事追訴或處罰
      之虞，被告甲○○依同法第 181條之規定既有拒絕證言之
      權，檢察官自應踐行同法第186條第2項所規定之告知得拒
      絕證言之程序，始符前揭保護證人權益規定之旨意，然檢
      察官命被告甲○○作證時，未依上揭規定踐行告知被告甲○○得拒絕證言之程序，即逕行命其具結作證，有上述偵
      訊筆錄附卷可稽（見九十四年度他字第三０四０號卷第四
      三頁），揆諸前揭判決意旨，被告甲○○具結之程序不無
      瑕疵，而不生合法具結之效力，是不論被告甲○○之陳述
      是否虛偽，亦不構成偽證罪，併予敘明。
    ８綜上所述，被告乙○○於另案對證人詹昇能、丙○○提出
      妨害名譽告訴，係依據其主觀之理解認知所為，並非無中
      生有，任意虛構捏造事實之情事，顯與誣告罪之構成要件
      不符；而被告甲○○於另案偵查時之證述，並非故意就案
      情為虛偽陳述，且其未經踐行告知得拒絕證言，而為上開
      證言，難認已生合法具結之效力，亦難以偽證罪相繩，是
      公訴人所舉之證據與所指出之證明方法，尚未使本院確信
      被告乙○○、甲○○犯罪。此外復查無其他積極證據足資
      證明被告乙○○、甲○○有公訴人所指之犯行，自屬不能
      證明其等犯罪，依法應諭知其等無罪之判決。
三、原審因以不能證明被告二人犯罪，而為被告二人無罪之判決
    ，並無不當，檢察官上訴意旨仍執前詞指摘原判決不當，核
    無理由，應予駁回。
四、適用法條：
    刑事訴訟法第368條。
本案經檢察官吳忠賢到庭執行職務。
中    華    民    國    97    年    6     月    18    日
                  刑事第三庭    審判長法  官  陳義仲
                                      法  官  宋明蒼
                                      法  官  蔡勝雄
以上正本證明與原本無異。
檢察官如不服本判決，應於收受本判決後十日內向本院提出上訴
書，其未敘述上訴理由者並得於提起上訴後十日內向本院補提理
由書。
                                      書記官  汪姿秀
中    華    民    國    97    年    6     月    18    日


司法院資訊處製作；財團法人民間司法改革基金會備份。
